臺北高等行政法院判決
　　　　　　　　　　　　　　　　　　 93年度訴字第03045號
　　　　　　　　　　　　　　　.
原　　　告　太研科技股份有限公司
代　表　人　甲○○
訴訟代理人　官朝永律師
被　　　告　財政部臺灣省北區國稅局
代　表　人　許虞哲（局長）住同上
訴訟代理人　丙○○
　　　　　　乙○○
　　　　　　丁○○
上列當事人間因貨物稅事件，原告不服財政部中華民國93年7月1
4日台財訴字第0930020587號訴願決定，提起行政訴訟。本院判
決如下：
　　主  文
原告之訴駁回。
訴訟費用由原告負擔。
　　事  實
一、事實概要：原告民國89年間產製應稅貨物RCA-992型號之衛
    星接收器共6,000台，銷售予太設湯姆笙家電股份有限公司
    (以下簡稱為太設湯姆笙公司)，出廠價格計新台幣 (以下同
    )34,412,400 元，經被告及財政部基隆關稅局查獲，原告未
    辦理貨物稅廠商登記及產品登記產銷應稅貨物，涉嫌違反貨
    物稅條例第19、23條及貨物稅稽徵規則第10、15條規定，被
    告除核定應補徵貨物稅4,473,612元 (出廠價格34,412,400
    元×稅率13% = 4,473,612元)外，並按補徵稅額處10倍之罰
    鍰計44,736,100元 (計至百元止)。原告不服，申經復查結
    果，未獲變更，遂向財政部提起訴願。經訴願決定駁回，原
    告猶未甘服，遂向本院提起行政訴訟。
二、兩造聲明：
　(一)原告聲明：
  1.原處分、復查決定及訴願決定均撤銷。
  2.訴訟費用由被告負擔。
　(二)被告聲明：
  1.駁回原告之訴。
  2.訴訟費用由原告負擔。
三、兩造之主張：
甲、原告主張：
  (一)補徵貨物稅部分：
  1.原處分有違反租稅法律主義之違法：
  (1)按「電器類之課稅項目及稅率如左：一、電冰箱：從價徵收
    13%。二、彩色電視機：從價徵收13%。三、冷暖氣機：凡用
    電力調節氣溫之各種冷氣機熱氣機等均屬之從價徵收 20%，
    其由主機空調箱送風機等組成之中央系統型冷暖氣機從價徵
    收15%。 四、除濕機：凡用電力調節室內空氣濕度之機具均
    屬之從價徵收15%。但工廠使用之濕度調節器免稅。......
    」貨物稅條例第11條第1項著有明文。此外，該項條文從第5
    款至第9款亦分別就錄影機、電唱機、錄音機、音響、電烤
    箱予以定義，足證立法者認為應稅物品電冰箱及彩色電視機
    類極為單純，不及於相類似之貨品如製冰機、黑白電視機等
    。本件被告，就貨物稅條例所未指定之納稅範圍予以課稅，
    顯已違反法律保留原則。
  (2)第按法治國家之立法機關對於課徵稅捐之重要事項，包括稅
    捐構成要件的稅捐主體、稅捐客體、課徵標準以及稅率等，
    均應自行以法律規定，否則即違反課稅要件法定主義，亦即
    違反課稅之構成要件合致性原則。
  (3)綜上，貨物稅條例，既僅就彩色電視機予以課徵貨物稅，則
    無論是「衛星接收器」、「電視調諧器」、「彩色顯示器」
    、「液晶顯示器」甚至「黑白電視機」均非貨物稅課稅範圍
    ，方符合課稅之構成要件合致性原則，從而被告在無法律明
    確規範下，認定原告銷售之「衛星接收器」屬貨物稅條例第
    11條之應稅項目，顯已違背租稅法律主義。
  2.原處分有恣意類推適用之違法：
  (1)學者多主張稅法上禁止類推適用或其他法律漏洞補充者，或
    認為在稅法領域，由於嚴格受法律保留的適用，因此原則上
    應禁止以類推適用方式補充法律漏洞，申言之，由於類推適
    用是以相類適用於相類，創造立法者於邏輯上應設而於事實
    上未設之法則，未必能證明係立法者之本意，又依實質平等
    之原則，稅法之適用，不得任意為有利或不利納稅者之解釋
    ，因給予某部分人利益，相對即增加他人部分之負擔，是故
    無論有利或不利於納稅人事項之類推適用，均應禁止之。亦
    有認為稅法係以稅捐法定主義為最高法律原則，關於稅捐事
    項，應以已經完結的加以規定為前提，因此不問理由為何，
    均不許法律漏洞之補充解釋（適用）。縱然其結果喪失稅捐
    負擔之公平，亦屬立法的過失，欠缺不備所致，應由立法機
    關以立法方式解決，如因不許法律漏洞補充解釋，致發生不
    妥當的結果，行政與司法機關均應加以忍受。在稅法上，以
    法律漏洞補充方式，尤其是以類推適用之方式，超越法律可
    能的文義範圍，進行法律之適用，如因此擴張各項稅捐構成
    要件或創設新的稅捐構成要件致設定或加重稅捐義務人之稅
    捐負擔時，則有妨害法的安定性與預測可能性，故學者通說
    均認為在稅法上應禁止類推適用，且不許超越法律的法律漏
    洞補充解釋，否則即有違權力分立原則，並侵害法治國家原
    則。
  (2)在實務上，司法院釋字第151號解釋略以：「...... 仍租稅
    法律主義，稅務機關自不得比照貨物稅稽徵規則第128條關
    於遺失查驗證之規定補徵稅款。」認為基於依法行政原則及
    民主原則，如類推適用將導致創設或加重納稅人之負擔時，
    稅務機關不得「比照」補稅。
  (3)財政部73年8月7日台財稅字第57275號函規定電視調諧器及
    彩色顯示機，須合併使用，其功能與一般彩色電視機無異，
    應課徵貨物稅。此外，財政部於78年1月17日更另以台財稅
    字第781136794號函解釋認為衛星接收器係用以接收衛星所
    發射之電視訊號，功能與電視調諧器相類似，應依前函規定
    課徵貨物稅。本件被告援引前揭財政部解釋，認原告所生產
    之衛星接收器應按彩色電視機從價徵收13%之貨物稅，固非
    無見，惟查：
  「電視調諧器不能單獨使用，為被告所不否認，其必須與顯
    示器合併使用，才能發揮與電視機相同之作用，則此種尚未
    達電視機功能之主要機件，有無提前予以課稅，非無可疑。
  又電視調諧器與黑白顯示機合併使用，其功能與黑白電視機
    相同，若與彩色顯示機合併使用，其功能則與彩色電視機相
    同，試問電視調諧器究應按彩色電視機之稅率或按黑白電視
    機之稅率課徵?
  再者，電視調諧器若內鍵於彩色顯示機，即為彩色電視機，
    於裝配完成時，再課一次貨物稅，豈非加重消費者之負擔，
    此其三。故徵諸前揭學者通說及實務上之見解，財政部前揭
    函釋，類推適用結果，既不利納稅人，且嚴重妨害法的安定
    性，而屬不法，被告不查續予沿用，亦屬違法。
  3.末查79年1月18日貨物稅條例修正前黑白電視機尚應從價課
    徵10%之貨物稅，修正後黑白電視機已免徵貨物稅，從而電
    視調諧器及衛星接收器，亦均未列入應稅項目，依法即免徵
    貨物稅。此外，由於貨物稅條例第11條第2項規定：「前項
    各款之貨物，如有與非應稅貨物組合製成之貨物者，或其組
    合之貨物適用之稅率不同者，應就該貨物全部之完稅價格按
    最高稅率徵收。」故電視調諧器或衛星接收器等非應稅貨品
    若與電視機組合製成貨物時，依法即應就該貨物全部之完稅
    價格按電視機之稅率徵收。否則依租稅法律主義，仍應免予
    課徵貨物稅，從而被告以原告涉嫌逃漏貨物稅額4,473,612
    元，違反貨物稅條例第19、23條及貨物稅稽徵規則第10、15
    條規定，核定補徵貨物稅4,473,612元，顯屬違法，應予撤
    銷。
  (二)罰鍰部分
    依前所述，原告所產製之貨物RCA-992型號之衛星接收器依法
    免徵貨物稅，從而被告以原告逃漏貨物稅，依貨物稅條例第3
    2條規定裁處罰鍰44,736,100元，被告所為罰鍰之行政處分當
    然違法，應併予撤銷。
  (三)綜上所述，謹請 鈞院鑑核，准賜判決如訴之聲明，以維權益
    為禱！
乙、被告主張：
  (一)貨物稅部分：
  (1)原告89年間產製銷售應稅貨物RCA-992型號衛星接收器共6,0
    00台，出廠價格34,412,400元，逃漏貨物稅額4,473,612元
   （出廠價格 34,412,400元 ×稅率13%），違反前揭法條規定
    ，經財政部基隆關稅局及被告查得，補徵貨物稅4,473,612元
    ，並處罰鍰44,736,000元，原告不服，主張產銷RCA-992型號
    衛星接收器非屬應課徵貨物稅產品，衛星接收器、電視調諧
    器與彩色電視機並無關係云云。
  (2)依據基隆關稅局事後稽核分組91年6月3日 (案號A912091)稽
    核報告稱：「原告進口應稅貨品（報單號碼：AW/88/7376/0
    002，完稅價格TWD23,159,986，貨物稅率13%），係零組件
    ，進口時未課徵貨物稅，事後製成成品解碼器銷售太設湯姆
    笙家電股份有限公司，成品名稱「數位式衛星訊號接收解碼
    器」型號：RCA-992（RCADIGITALRCECEIVER），核屬貨物稅
    條例第11條規定應稅貨物，原告未辦理貨物稅廠商登記及產
    品登記，原核定依前揭規定，核定補徵原告本年度貨物稅4,
    473,612元，並無不合，請予維持。
  (3)查「衛星接收器」係用以接收衛星所發射電視訊號，功能與
    電視調諧器相類似，電視調諧器及彩色顯示機，合併使用，
    功能與一般彩色電視機無異，應屬課徵貨物稅範圍，貨物稅
    條例第11第1項第2款89年前後均為「彩色電視機：從價徵收
    13%。」條文並無修正，原告主張顯係誤解，併予陳明。
  (二)罰鍰部分：
  (1)原告89年間產銷應稅貨物RCA-992型號衛星接收器共6,000台
    ，出廠價格34,412,400元，未辦理貨物稅廠商登記及產品登
    記，違反貨物稅條例第19條、第23條及貨物稅稽徵規則第10
    條、第15條規定，經財政部基隆關稅局及被告查得，核定應
    補徵貨物稅4,473,612元外，並依貨物稅條例第32條規定處
    罰鍰44,736,100元，原告不服，主張產銷貨物非屬應課徵貨
    物稅範圍。
  (2)經查原告產銷RCA-992型號衛星接收器係應稅貨物已如前述
    ，其既未依貨物稅條例第19條規定辦理登記，擅自產製應稅
    貨物出廠，違章事證明確，除補徵貨物稅4,473,612元，並
    處罰鍰44,736,100元並無違誤，請予維持。
  (三)綜上論述，原處分及所為復查、訴願決定並無違誤，請准如
    答辯之聲明判決。
　　理  由
一、按「電器類之課稅項目及稅率如左：一、電冰箱：從價徵收
    13%。二、彩色電視機：從價徵收13%。三、...... 」、「
    產製廠商應於開始產製貨物前，向工廠所在地主管稽徵機關
    申請辦理貨物稅廠商登記及產品登記。」、「產製廠商當月
    份出廠貨物之應納稅款，應於次月15日以前自行向公庫繳納
    ，並依照財政部規定之格式填具計算稅額申報書，檢同繳款
    書收據向主管稽徵機關申報；無應納稅額者，仍應向主管稽
    徵機關申報。」及「納稅義務人有左列請形之一者，除補徵
    稅款外，按補徵稅額處5倍至15倍罰鍰：一、未依第19條規
    定辦理登記，擅自產製應稅貨物出廠者。二、......。」，
    分別為貨物稅條例第11條第1項第2款、第19條、第23條第1
    項及第32條所明定。另按「產製廠商應於開始製造前依規定
    格式填具貨物稅廠商設立登記申請書，檢同廠商登記表等文
    件，送主管稽徵機關經審查相符准予登記。」、「產製廠商
    於開始產製應稅貨物前，應向主管稽徵機關洽編產品編號，
    並填具產品登記申請表，檢同樣品4吋照片，及使用圖樣或
    包裝用紙，送經主管稽徵機關審查相符，准予登記。主管稽
    徵機關審查必要時，得通知產製廠商提供產品之設計圖或型
    錄。」亦分別為貨物稅稽徵規則第10條第1項、第15條第1項
    所明定。
二、本件係原告89年間產製應稅貨物RCA-992型號之衛星接收器
    共6,000台，銷售予太設湯姆笙公司，出廠價格計34,412,40
    0元，被告認係違反貨物稅條例第19、23條及貨物稅稽徵規
    則第10、15條之規定，除核定應補徵貨物稅4,473,612元外
    ，並按補徵稅額處10倍之罰鍰計44,736,100元 (計至百元止
    )。原告則不服，為如事實欄所載之主張。
三、經查：
  (一)本件原告於89年間產製應稅貨物RCA-992型號之衛星接收器
    共6,000台，銷售予太設湯姆笙公司，出廠價格計34,412,40
    0元之事實，有原告公司交貨單、成品檢驗記錄單及統一發
    票等影本在卷足憑，且為原告所不爭執，洵堪認定。
  (二)按「主旨：進口之【衛星接收器】係用以接收衛星所發射之
    電視訊號，功能與電視調諧器相類似，應依財政部73年8 月
    7日台財稅字第57275號函規定課徵貨物稅。說明：二、查財
    政部部台財稅字第57275號函規定電視調諧器及彩色顯示機
    ，須合併使用，其功能與一般彩色電視機無異，應課徵貨物
    稅。本案進口之【衛星接收器】經經濟部工業局查明係用以
    接收衛星所發射之電視訊號，功能與電視調諧器相類似，應
    依上開財政部函規定課徵貨物稅。」為財政部78年1月17 日
    台財稅字第781136794號函之見解，該函釋乃係主管機關就
    所屬機關因執行貨物稅條例第11條之規定發生疑義，以主管
    機關之地位為符合法規原意之釋示，與上開法律規定之立法
    意旨相符，本院自得予以援用。次按「行政主管機關就行政
    法規所為之釋示，係闡明法規之原意，固應自法規生效之日
    起有其適用。」司法院釋字第287號著有解釋，是前揭財政
    部78年1月17日之函釋係就貨物稅條例第11條之立法原意作
    解釋，應自貨物稅條例生效之日即有適用；是上開財政部函
    釋係貨物稅條例79年1月24日修正前之78年1月17日所作成，
    惟主管機關之財政部並未作成停止適用前，仍得加以爰用，
    一併敘明。原告主張本件原處分有恣意類推適用之違法云云
    ，容有誤解，自不足採。
  (三)查「衛星接收器」係用以接收衛星所發射電視訊號，功能與
    電視調諧器相類似，電視調諧器及彩色顯示機，合併使用，
    功能與一般彩色電視機無異，揆諸上開財政部函示意旨，應
    屬課徵貨物稅範圍。又貨物稅條例第11第1項第2款89年前後
    均為「彩色電視機：從價徵收13%。」條文並無修正，原告
    主張原處分有違反租稅法定主義乙節，亦不足採。本件原告
    89年間產製應稅貨物RCA-992型號之衛星接收器共6,000台，
    銷售予太設湯姆笙公司，出廠價格34,412,400元，已如上述
    ；從而，原告未辦理貨物稅廠商登記及產品登記產銷應稅貨
    物，被告除核定應補徵貨物稅4,473,612元 (出廠價格34,41
    2,400元×稅率13% = 4,473,612元)外，並按補徵稅額處10
    倍之罰鍰計44,736,100元 (計至百元止)，依法自無不合。
四、綜上所述，原處分依法並無不合，訴願決定予以維持，亦無
    違誤；原告聲請撤銷原處分及訴願決定，為無理由，應予駁
    回。
據上論結，本件原告之訴為無理由，爰依行政訴訟法第98條第3
項前段，判決如主文。
中　　華　　民　　國　　94　　年　　11　　月　　3 　　日
                       第七庭審判長法  官　劉　介　中
                                   法  官　李　玉　卿
                                   法  官　黃　秋　鴻
上為正本係照原本作成。
如不服本判決，應於送達後20日內，向本院提出上訴狀並表明上
訴理由，如於本判決宣示後送達前提起上訴者，應於判決送達後
20日內補提上訴理由書（須按他造人數附繕本）。
中　　華　　民　　國　　94　　年　　11　　月　　3 　　日
                                       書記官   王琍瑩
